【裁判字號】    89,上訴,147
【裁判日期】    890320
【裁判案由】    偽造文書等
【裁判全文】
臺灣高等法院臺中分院刑事判決                    八十九年度上訴字第一四七號
    上訴人  臺灣南投地方法院檢察署檢察官
    上訴人
    即被告  戊○○
右上訴人等因被告偽造文書等案件，不服台灣南投地方法院中華民國八十八年十一月
二十三日第一審判決（民國八十八年度訴字第二四六號，起訴案號：台灣南投地方法
院檢察署民國八十八年度偵緝字第一三四號），提起上訴，本院判決如左：
    主  文
原判決撤銷。
戊○○連續行使偽造私文書，足以生損害於他人，處有期徒刑陸月。
新光人壽保險股份有限公司民國八十四年十一月一日，借號第0000000號保險
單質押貸款借據借款人欄及同意人欄內偽造之「丙○○」署押各壹枚、新光人壽保險
股份有限公司民國八十四年十一月一日，借號第0000000號保險單質押貸款借
據借款人欄及同意人欄內偽造之「丁○○○」署押各壹枚、新光人壽保險股份有限公
司民國八十五年四月二十二日，借號第0000000號保險單貸款借據借款人欄與
同意人欄及本次貸款收到無訛欄內偽造之「乙○○」署押各壹枚、新光人壽保險股份
有限公司民國八十五年八月十四日，借號第0000000號保險單貸款借據借款人
欄與同意人欄及本次貸款收到無訛欄內偽造之「丁○○○」署押各壹枚均沒收。
    事  實
一、戊○○素行良好，未曾受有期徒刑以上刑之宣告，於任職新光人壽保險股份有限
    公司（以下簡稱新光保險公司）期間，因招攬保險、收取保費關係認識丁○○○
    、乙○○及丙○○一家人（以下簡稱丁○○○等三人），並取得丁○○○之信賴
    ，詎戊○○明知丁○○○等三人並無向新光保險公司借款之意思，竟意圖為自己
    不法之所有，而基於概括之犯意，於民國（下同）八十四年十月間，在丁○○○
    之住處向其訛稱更換保險單及追加保險等事由，向丁○○○騙取丁○○○等三人
    新光保險公司終身壽險之保險單及印章，丁○○○不疑有詐，因而陷於錯誤而交
    付之。戊○○據此先於八十四年十一月一日，在新光保險公司南投辦公室內，以
    丙○○、丁○○○之名義分別偽造新光保險公司借號第0000000號、第0
    000000號保險單質押貸款借據各一張，並於該第0000000號保險單
    質押貸款借據借款人欄及同意人欄內，偽造「丙○○」之署押各一枚，並盜用「
    丙○○」之印章而盜蓋「丙○○」之印文二枚於該借據上，另於該第00000
    00號之保險單質押貸款借據之借款人欄及同意人欄內，偽造「丁○○○」之署
    押各一枚，及盜用「丁○○○」之印章而盜蓋「丁○○○」之印文合計三枚於該
    借據上，進而持各該借據假藉丁○○○、丙○○之名義，向新光保險公司借款，
    致使新光保險公司因而陷於錯誤，而分別交付新臺幣（下同）十二萬三千元、十
    八萬元予戊○○收受，而戊○○則將各該款項留供己用，致使丙○○、丁○○○
    有受追償各該詐借款項之虞，均足以生損害於丙○○、丁○○○。復於八十五年
    四月二十二日，戊○○復在同址仍以同上之方式，以乙○○名義偽造新光保險公
    司借號第0000000號保險單貸款借據一張，並於該借據之借款人欄與同意
    人欄及本次貸款收到無訛欄內，偽造「乙○○」之署押各一枚，及盜用「乙○○
    」之印章而盜蓋「乙○○」之印文合計三枚於該借據上，並持向新光保險公司佯
    稱係乙○○向新光保險公司借款，致使新光保險公司因而陷於錯誤，而交付二十
    三萬元予戊○○收受，戊○○亦將該款項留供己用，致使乙○○有受追償該詐借
    款項之虞，自足以生損害於乙○○。又於八十五年八月十四日，戊○○猶在同址
    復以同上之方式，以丁○○○之名義偽造新光保險公司借號第0000000號
    保險單貸款借據一張，並於該借據之借款人欄與同意人欄及本次貸款收到無訛欄
    內，偽造「丁○○○」之署押各一枚，及盜用「丁○○○」之印章而盜蓋「丁○○○」之印文合計四枚於該借據上，並持向新光保險公司佯稱係丁○○○向新光
    保險公司借款，致使新光保險公司因而陷於錯誤，而交付十九萬八千元予戊○○
    收受，戊○○亦將該款項留供己用，致使丁○○○有受追償該詐借款項之虞，足
    以生損害於丁○○○。嗣因戊○○潛逃未再與丁○○○聯絡，經多方查詢，丁○○○始知受騙。而戊○○則於本院審理時，與丁○○○等三人達成訴訟上和解。
二、案經丁○○○等三人告訴，由臺灣南投地方法院檢察署依法予以通緝並經台中縣
    警察局大甲分局緝獲後，始經該署檢察官偵查起訴。
    理  由
一、訊據上訴人即被告（以下簡稱被告）戊○○固坦承持上開告訴人丁○○○所交付
    之丁○○○等三人之保險單及印章，進而代書右述借據向新光保險公司借得前述
    款項，並將所借得之款項供己使用等事實，惟矢口否認有偽造文書及詐欺等犯行
    ，辯稱伊係經丁○○○同意而借款，而丁○○○等三人之保險單及印章，亦是丁○○○所交付，其僅代為填寫借據向新光保險公司借款，所借得之款項，雖伊用
    予給付自己之貸款，惟伊並無詐欺及偽造文書之意，只是因此欠丁○○○等三人
    之金錢而已；然查被告如何未經丁○○○等三人之同意，向丁○○○騙取彼等三
    人之保險單及印章後，擅自以丁○○○等三人名義，偽造各該借據向新光保險公
    司告貸之事實，迭經丁○○○等三人於偵審中指訴明確（見八十七年度偵字第二
    ○三七號卷八十七年五月二十六日訊問筆錄、八十八年度偵緝字第一三四號卷八
    十八年五月三日、同年七月十九日訊問筆錄，原審卷第十五、二十一、二十二、
    二十七頁，本院卷第二十七、二十八頁）；次查證人邱月琴於偵查及原審法院審
    理時，亦到庭證稱被告曾向保戶收取現金，然後向其借票交予新光保險公司等情
    （見偵緝字卷八十八年七月十九日訊問筆錄，原審卷第二十七頁），本院稽諸被
    告於本院審理時尚供承各該貸款利息係由其繳納等語（見本院卷第二十一頁），
    足見被告所辯，當係事後圖卸刑責之詞；至證人即新光保險公司之職員王蔡春華
    、陳月娥於偵查中固曾證稱，彼等核貸時有打電話向丁○○○求證，確係丁○○○要辦理貸款無訛等情（見偵字卷八十七年七月十三日訊問筆錄），然查王蔡春
    華、陳月娥均任職於新光保險公司，所為證言自難期公允，本院參酌被告於本院
    審理時提出附卷之和解筆錄，亦載明新光保險公司就上開貸款同意與丁○○○等
    三人成立訴訟上和解諸情，足見王蔡春華、陳月娥所為前開證述，當係故為迴護
    被告，藉以脫免新光保險公司民事責任之詞，尚難憑信；此外，復據證人即新光
    保險公司之職員李秀鑾於偵查時證述在卷（見偵字卷八十七年七月二十九日訊問
    筆錄），又有新光保險公司函送上述保險單質押貸款資料影本共四紙附卷可稽（
    見原審卷第三十六頁起至第四十一頁），從而事證明確，被告犯行足堪認定，應
    予依法論科。
二、按被告以丁○○○等三人之名義，於右述時、地分別偽造彼等名義之前揭借據，
    再持向新光保險公司辦理貸款，致使新光保險公司陷於錯誤而如數貸予各該款項
    ，當使丁○○○等三人有受追償各該被告所詐借款項之虞，自均足生損害於丁○○○等三人。核被告所為，係犯刑法第二百十六條、第二百十條之行使偽造私文
    書罪及同法第三百三十九條第一項之詐欺取財罪。至被告偽造右開署押、盜用印
    章之行為，均係偽造私文書之部分行為，而其偽造私文書後復持以行使，其偽造
    私文書之低度行為應為行使偽造私文書之高度行為所吸收，均不另論罪。又其先
    後多次行使偽造私文書及詐欺取財之犯行，均時間緊接，所犯復為構成要件相同
    之罪，顯係基於概括之犯意反覆為之，均應依刑法第五十六條連續犯之規定以一
    罪論，並各依法加重其刑。另上訴人即檢察官（以下簡稱檢察官）就被告於八十
    五年八月十四日，偽造丁○○○名義之借據而持以詐借十九萬八千元部分之犯行
    雖漏未起訴，然因該部分之事實與檢察官已起訴而經論罪科刑部分之犯行具有連
    續犯之裁判上一罪之關係，亦為起訴效力所及，基於審判不可分原則，本院自得
    一併加以審理，附此敘明。再者，被告所犯上開二罪間，具有方法結果之牽連關
    係，屬裁判上一罪，應依刑法第五十五條之規定從一重之刑法第二百十六條、第
    二百十條之行使偽造私文書罪處斷。原審法院予以被告論罪科刑，固非無見，但
    查被告係偽造丁○○○等三人名義之前揭借據，並持以詐借款項以供己使用，顯
    然足使丁○○○等三人有受追償右述詐借款項之虞，自足生損害於丁○○○等三
    人，至新光保險公司縱遭被告施詐而借予各該款項，然其終能向被告追償，當非
    被告行使偽造私文書之被害人，惟原判決均認被告右開行使偽造私文書之犯行，
    亦均足生損害於新光保險公司，尚有未洽；再者，刑法第二百十六條、第二百十
    條之行使偽造私文書罪，係以足以生損害於公眾或他人為構成要件，則論處被告
    上開罪責，自應於判決理由欄敘明被告所為，如何足生損害於公眾或他人所憑之
    依據，方屬妥適，詎原判決雖論處被告以刑法第二百十六條、第二百十條之行使
    偽造私文書之刑責，但並未於判決理由欄載明認定被告所為足生損害於丁○○○
    等三人之憑據，尚有未合；次查被告行使偽造私文書藉以詐借右列款項，嗣並逃
    匿無蹤，此觀偵查卷即明，復於原審法院審理時，設詞狡辯，且未清償詐借之款
    項，足見其尚無悔過之心，然原審僅量處被告有期徒刑六月，顯有輕縱。被告上
    訴意旨以其並未犯罪等語而執以指摘原判決不當，固無足取，但檢察官上訴意旨
    以被告行使偽造私文書藉以詐借右列款項，嗣並逃匿無蹤，於原審法院審理時，
    復設詞狡辯，且未清償詐借之款項，足見其尚無悔過之心，然原審僅量處被告有
    期徒刑六月實屬過輕等詞並據以指摘原判決不當，為有理由，且原判決既有可議
    ，同屬無可維持，自應由本院將原判決予以撤銷改判。查被告素行良好，未曾受
    有期徒刑以上刑之宣告，此有本院被告全國前案紀錄表存卷可稽，惟其於犯罪後
    ，竟逃匿無蹤，復矢口否認犯行，足見其犯罪後態度並非良好，量刑本不宜輕縱
    ，惟念其於本院審理時，業與丁○○○等三人成立訴訟上和解，有其提出附卷之
    和解筆錄影本在卷可考，爰併審酌被告不思正途，貪圖他人財物，乘取得他人信
    賴之便而犯罪及其他一切情狀，量處被告有期徒刑陸月。另新光保險公司八十四
    年十一月一日，借號第0000000號保險單質押貸款借據借款人欄及同意人
    欄內偽造之「丙○○」署押各壹枚、新光保險公司八十四年十一月一日，借號第
    0000000號保險單質押貸款借據借款人欄及同意人欄內偽造之「丁○○○
    」署押各壹枚、新光保險公司八十五年四月二十二日，借號第0000000號
    保險單貸款借據借款人欄與同意人欄及本次貸款收到無訛欄內偽造之「乙○○」
    署押各壹枚、新光保險公司八十五年八月十四日，借號第0000000號保險
    單貸款借據借款人欄與同意人欄及本次貸款收到無訛欄內偽造之「丁○○○」署
    押各壹枚，係屬被告偽造之署押，業據被告供明在卷，應依刑法第二百十九條之
    規定併予宣告沒收之。至於被告盜用如事實欄所載之印章而盜蓋各該印文，分別
    係被告以丁○○○所交付丁○○○等三人之真正印章所盜蓋者，核非被告所偽造
    之印文，復非被告因犯罪所得之物，又非違禁物，依法尚不得予以宣告沒收之，
    併此敘明。
三、據上論斷，應依刑事訴訟法第三百六十九條第一項前段、第三百六十四條、第二
    百九十九條第一項前段，刑法第二百十六條、第二百十條、第三百三十九條第一
    項、第五十六條、第五十五條、第二百十九條，罰金罰鍰提高標準條例第一條前
    段判決如主文。
本案經檢察官甲○○到庭執行職務。
中    華    民    國    八    十    九    年    三    月    二    十    日
                                  臺灣高等法院臺中分院刑事第五庭
                                        審判長法  官  吳  重  政
                                              法  官  朱      樑
                                              法  官  李  寶  堂
右正本證明與原本無異。
如不服本判決應於收受送達後十日內向本院提出上訴書狀，其未述上訴之理由者並
得於提起上訴後十日內向本院補提理由書（均須按他造當事人之人數附繕本）。
                                              書記官  蕭  玉  真
中      華      民      國    八十九     年      三       月   二十三   日
附錄：
刑法第二百十條：
偽造、變造私文書，足以生損害於公眾或他人者，處五年以下有期徒刑。
刑法第二百十六條：
行使第二百十條至第二百十五條之文書者，依偽造、變造文書或登載不實事項或使登
載不實事項之規定處斷。
                                                                        Ｆ


司法院資訊處製作；財團法人民間司法改革基金會備份。
